【裁判字號】    91,上,200
【裁判日期】    920318
【裁判案由】    塗銷抵押權登記
【裁判全文】
臺灣高等法院臺中分院民事判決  九十一年度上字第二○○號
      上  訴  人  乙○○○
      被  上訴人  甲○○
右當事人間塗銷抵押權登記事件，上訴人對於中華民國九十一年五月二日臺灣臺中地
方法院九十年度訴字第三三五三號第一審判決提起上訴，本院判決如左：
      主      文
上訴駁回。
第二審訴訟費用由上訴人負擔。
      事實及理由
一、被上訴人起訴主張：訴外人蔡欽隆於民國七十六年四月間，提供其所有坐落臺中
    市南區○○○○段一五九、一五九之一、一五九之二、一五九之三號土地（權利
    範圍均為四十八分之三十）為擔保，於七十六年四月十日設定權利價值債權一百
    八十萬元之抵押權登記予上訴人，向上訴人借款新臺幣（下同）一百八十萬元，
    約定清償期為七十七年四月九日，利息與遲延利息均約定為無，逾期違約金則約
    定為每百元日息五分，前開土地嗣經分割為同段一五九、一五九之三、一五九之
    四、一五九之五、一五九之六、一五九之八、一五九之九、一五九之十、一五九
    之十一、一五九之十二、一五九之十三（以上權利範圍為全部）、一五九之一（
    權利範圍為四八分之三十）、一五九之二（權利範圍為一九０分之七九）地號，
    其中一五九之十一、一五九之十二、一五九之十三、及一五九之二地號土地（以
    下簡稱為系爭土地）於七十八年一月二十七日以買賣之原因移轉登記予被上訴人
    ，因蔡欽隆於七十六年二月二十六日書立放棄書，同意將臺中市南區○○○○段
    一五九、一五九之一、一五九之二、一五九之三地號土地（權利範圍為四八分之
    三十，當時尚未分割）及有關該土地之收益，委由上訴人之夫蕭璋璘為代理人，
    全權處分以清償債務，嗣分割後之一五九之八地號土地於七十七年四月二十日出
    賣移轉登記與訴外人洪秀芬；一五九之九、一五九之十地號土地於七十七年四月
    二十日出賣移轉登記予洪秀芬，再於同年六月二十四日出賣移轉登記予訴外人游
    春足，並已於七十七年四月五日塗銷上開土地之抵押權登記；一五九地號土地於
    七十八年四月十日出售移轉登記予訴外人蕭隆祺、廖隆瑞；一五九之三號土地於
    七十八年四月十日出售移轉登記予廖隆瑞；一五九之四、一五九之六地號土地於
    七十八年四月十日出賣移轉登記予蕭隆祺；一五九之五地號土地於八十年六月二
    十八日出賣移轉登記予訴外人陳福朝；又一五九之一地號土地則經台中市政府於
    七十八年六月十四日徵收，徵收款一百八十三萬八千二百元，扣除三十五萬六千
    四百四十九元之土地增值稅，實領一百四十八萬一千七百五十一元，由訴外人蔡
    欽隆委由上訴人之女蕭妃美領取，以上所得之款項，於清償上訴人上開抵押債權
    後，尚結餘十九萬二千五百零五元，是上開抵押權所擔保之借款暨違約金業已全
    部清償完畢，爰訴請上訴人應塗銷系爭土地抵押權設定登記等語。原審判決上訴
    人應將系爭土地於七十六年四月十日以臺中市中山地政事務所登記字號普字第○
    ○六六六七號所設定權利價值債權壹佰捌拾萬元之抵押權設定登記予以塗銷，並
    駁回被上訴人另請求之同段一五九之三七地號土地之抵押權塗銷登記。上訴人對
    其敗訴部分不服，提起本件訴訟（被上訴人對敗訴部分則未上訴，該部分已告確
    定），被上訴人於本院答辯聲明，求為判決：駁回上訴。
二、上訴人則以：訴外人蔡欽隆因積欠訴外人黃衍臣、郭楊淑美各一百萬元、及八十
    萬元未償，遭黃衍臣、郭楊淑美聲請拍賣該抵押借款擔保之上開土地，蔡欽隆乃
    委託上訴人之夫蕭璋璘向上訴人借款一百八十萬元，以清償積欠黃衍臣、郭楊淑
    美該債務，並於七十六年四月十日設定一百八十萬元抵押權登記予上訴人供擔保
    ，因蔡欽隆於七十六年二月二十六日即書立放棄書，將上開土地委由蕭璋璘全權
    處理，蔡欽隆欠上訴人之上開借款迄今仍未清償完畢，被上訴人訴請塗銷系爭土
    地之抵押權登記，自無理由。至被上訴人主張蔡欽隆曾以同段一五九之八、一五
    九之九、及一五九之十地號之三筆土地交由上訴人出售，並用以清償部分借款，
    不足部分，另以同段一五九之一地號土地，由上訴人之女蕭妃美代理領取之徵收
    補償金一百四十八萬一千七百五十一元清償，惟因蔡欽隆曾隆書立放棄書給蕭璋
    璘，內容稱「其願意放棄抵押之土地，委由蕭璋璘全權處分抵償債權，包括本息
    違約金等，能否全額清償，不關蔡欽隆之事。」，蕭璋璘於七十六年十月十七日
    將出售一五九之八、九、十號土地，於扣除增值稅及印花稅後，僅餘四十二萬四
    千三百五十元，已用來清償郭楊淑美之違約金，並非清償上訴人之抵押債權；又
    蕭璋璘將其他土地所有權分別移轉給上訴人之子蕭隆祺、廖隆瑞之名義、及由上
    訴人之女蕭妃美領取之一五九之一地號土地徵收淨款一百四十八萬一千七百五十
    一元，均亦係依蔡欽隆出具之上開拋棄書所為之處理，亦非用來清償上訴人上開
    抵押借款，是系爭土地上所擔保之借款本息尚未清償完畢，被上訴人請求塗銷系
    爭土地抵押權設定登記並無理由等語，資為抗辯。原審為上開判決，上訴人不服
    提起本件上訴，於本院聲明：求為判決：(一)原判決不利於上訴人部分均廢棄。(二)
    右廢棄部分，被上訴人在第一審之訴駁回。
三、被上訴人主張蔡欽隆於七十六年四月間，向上訴人借款一百八十萬，蔡欽隆以其
    所有臺中市南區○○○○段第一五九、第一五九之一、第一五九之二、第一五九
    之三號土地（權利範圍均為四十八分之三十）為擔保，於七十六年四月十日設定
    權利價值債權一百八十萬元之抵押權設定登記，約定清償期為七十七年四月九日
    ，利息與遲延利息均約定為無，逾期違約金則約定為每百元日息五分。前開土地
    嗣經分割為同段一五九、一五九之三、一五九之四、一五九之五、一五九之六、
    一五九之八、一五九之九、一五九之十、一五九之十一、一五九之十二、一五九
    之十三（以上權利範圍為全部）、一五九之一（權利範圍為四八分之三十）、一
    五九之二（權利範圍為一九０分之七九）地號土地，上開抵押權附隨登記於分割
    後之上開土地。又蔡欽隆於七十六年二月二十六日書立放棄書，同意將同段一五
    九、一五九之一、一五九之二、一五九之三地號土地（權利範圍為四八分之三十
    ，當時尚未分割）及有關該土地之收益，委由蕭璋璘為代理人，全權處分以抵償
    債務。嗣同段一五九之八、九、十地號土地於七十七年四月二十日出賣移轉登記
    與洪秀芬，其中一五九之九、十地號土地再於同年六月二十四日出賣移轉登記與
    游春足，並於七十七年四月五日塗銷上開土地之抵押權登記；一五九、一五九之
    三、四、五、六地號土地則分別移轉登記予訴外人蕭隆祺、廖隆瑞、及陳福朝，
    並於八十年九月二日塗銷抵押權登記；至一五九之一地號土地，經台中市政府於
    七十八年六月十四日徵收，徵收淨款一百四十八萬一千七百五十一元，已由上訴
    人之女蕭妃美領取，並於七十八年六月十四日塗銷抵押權設定登記，而系爭土地
    則於七十八年一月二十七日以買賣為原因移轉登記與被上訴人等事實，有土地登
    記謄本、蔡欽隆出具之放棄書、及蕭美妃領取徵收款証明書、抵押權債務清償證
    明書、及台中市政府九十一年一月七日府地用字第０９００１８１７０１號函等
    件在卷可稽，並為上訴人於本院協議簡化爭點程序中所不爭執（見本院卷第八十
    、八十一頁），堪信被上訴人上開之主張為真實。惟被上訴人主張系爭土地所擔
    保之抵押債權，已因一五九之八、九、十地號土地之出賣、及一五九、一五九之
    三、四、五、六地號土地移轉登記予上訴人之子所取得之價款，及一五九之一地
    號土地取得之徵收款而清償完畢，自應塗銷抵押權登記一節，則為上訴人所否認
    ，並以前詞即(一)一五九之八、九、十地號土地出賣之價款於扣除增值稅及印花稅
    後，餘留價金僅四十二萬四千三百五十元，係償還前債權人黃衍臣、郭楊淑美之
    違約金；(二)移轉登記予上訴人之子蕭隆祺、廖隆瑞之上開土地，因蔡欽隆出具拋
    棄書，直接登記予上訴人之子，並未取得任何的價金；(三)上訴人之女蕭妃美領取
    一五九之一地號土地之徵收款，亦係依該拋棄書之處置，並非抵充上訴人抵押借
    款等語置辯。
四、經查訴外人蔡欽隆前因積欠訴外人黃衍臣、郭楊淑美一百萬元、及八十萬元債務
    無力清償，經黃衍臣、郭楊淑美聲請拍賣抵押物，蔡欽隆乃將其所有上開土地，
    於七十六年二月二十六日書立放棄書，同意將系爭土地，委託上訴人之夫蕭璋璘
    全權處理用以清償債務，而蕭璋璘乃以上訴人為抵押權人，於七十六年四月十日
    在系爭土地上設定權利價值一百八十萬元之抵押權設定登記，約定清償期為七十
    七年四月九日，並以向上訴人抵押貸得之一百八十萬元，用以清償證人蔡欽隆原
    積欠黃衍臣、郭楊淑美之上開債務一節，除有系爭土地登記謄本在卷可稽外，業
    據上訴人於原審答辯狀內自認甚明（見原審卷第一四四頁），又黃衍臣、郭楊淑
    美在系爭土地上原設定之抵押權登記，亦分別於系爭抵押權設定登記後之七十六
    年九月二十三日、七十七年五月三十日塗銷登記，有蕭璋麟於本院調查程序中提
    出之抵押權債務清償證明書二件可証（見本院卷第一０八頁），足見，系爭抵押
    權所貸得之一百八十萬元確係用來清償黃衍臣、郭楊淑美上開一百八十萬元債務
    無訛，則被上訴人主張黃衍臣、郭楊淑美之債務，已因系爭土地設定抵押權後，
    向上訴人貸得該款項而清償完畢一節，應可採信。上訴人雖又辯以：向上訴人貸
    得之一百八十萬元僅清償黃衍臣、郭楊淑美之本金，其餘利息、違約金約四十幾
    萬元尚未清償，又蕭璋璘尚替蔡欽隆代墊二十一萬二千四百七十三元款項，應由
    出賣上開土地所得之價金先予扣償云云，按被告對其答辯之事實及理由，應提出
    証明應証事實所用之証據。民事訴訟法第二百六十六條第二項定有明文。上訴人
    此部分所辯，業經本院於準備程序中闡明應提出該証據以資証明（見本院卷第一
    ０八頁），惟上訴人於本院言詞辯論終結前，並未為之，本院自無從調查斟酌之
    ，其此部分所辯，即無足採。又蔡欽隆除對上訴人負有系爭抵押債務外，對蕭璋
    璘、及其他人並無任何債務存在一節，亦為上訴人於本院調查中所不爭（見本院
    卷第八十二頁），則蔡欽隆於七十六年二月二十六日書立放棄書，同意將系爭土
    地，委託上訴人之夫蕭璋璘全權處理清償債務，於蕭璋璘以系爭抵押權貸得之款
    項償還黃衍臣、郭楊淑美之債權後，則僅剩上訴人設定抵押權之系爭一百八十萬
    元債權，依系爭抵押權所擔保之範圍為一百八十萬元之借款債權、及約定之每百
    元日息五分計算之違約金，系爭抵押權設定登記是否得塗銷，自應以系爭抵押權
    所擔保之一百八十萬元借款、及違約金已否清償完畢為斷。
五、而查一五九之八、之九、之十地號土地分別出賣予訴外人洪秀芬、游春足，於扣
    除稅款外，淨得款四十二萬四千三百五十元；一五九、一五九之三、四、五、六
    地號土地分別移轉登記予上訴人之子蕭隆祺、廖隆瑞、及訴外人陳福朝，依公契
    上記載之移轉價格，並扣除稅款後，分別為十七萬三千六百九十七元、及十四萬
    零一百八十六元等情，有不動產買賣契約書、土地增值稅繳款書等件在卷可稽，
    並為上訴人於爭點整理狀內所自認（見本院卷第八十七至一０五頁），而被上訴
    人對上開土地處分後所得之金額，已表示不爭執，並同意以該數額計算，清償系
    爭抵押債權等情（見被上訴人爭點整理狀，本院卷第一一四頁以下）；再一五九
    之一地號土地經台中市政府於七十八年六月十四日徵收，徵收價款一百八十三萬
    八千二百元，扣除三十五萬六千四百四十九元之土地增值稅，所餘一百四十八萬
    一千七百五十一元，亦由訴外人蔡欽隆委由上訴人之女蕭妃美領取，並於七十八
    年六月十四日塗銷其上之抵押權設定登記，有該抵押權債務清償証明書可証（見
    本院卷第三十八頁），並為兩造所不爭執，核計上開土地處分及被徵收後所得款
    項總計二百二十一萬九千九百八十四元。上訴人雖以一五九之八、九、十地號土
    地出賣之淨款四十二萬四千三百五十元，係償還債權人黃衍臣、郭楊淑美之違約
    金，惟上訴人對此部分並未能提出任何証據以資証明，自不足採，已如上述；另
    對其餘土地所得之款項，辯以係依蔡欽隆出具之上開拋棄書內容所為之處置，並
    非用來清償上訴人抵押借款云云，惟依該放棄書記載：係放棄人蔡欽隆所有系爭
    土地提供擔保抵借款，因無法清償，將系爭土地之收益委由蕭璋璘為代理人，全
    權處分抵償債務包括本息、違約金等，而是否清償清楚不關放棄人之事等語（見
    原審卷第一一八頁），核該文義．係蔡欽隆委託上訴人之夫蕭璋璘以系爭土地全
    權處分清償債務，不論是否能清償完畢，由處理人蕭璋璘自負盈虧，與蔡欽隆無
    涉，則蕭璋璘處分上開土地所得之款項，仍係用來清償蔡欽隆所積欠之債務，於
    不能完全清償清楚時，始與蔡欽隆無關，並非蔡欽隆有放棄系爭土地之權利，任
    由蕭璋璘處分後不用來清償債務甚明；又証人蔡欽隆於原審亦結証稱：「當初我
    同意將我名下的土地交由蕭某全權處理，係作為債務清償之用」等語甚詳（見原
    審卷第一一二頁），足見；蕭璋璘處理系爭土地所得款項係作為清償債務之用途
    ，殆無疑義。至上訴人辯稱上開移轉登記予其子之土地，並未取得價金云云，惟
    該部分土地既亦作為清償債務所用，自應以被上訴人同意之上開公契記載之價額
    折價計算之。又關於一五九之一地號土地之徵收補償金一百四十八萬一千七百五
    十一元，係由上訴人之女蕭妃美代理領取，更係用以清償抵押權所擔保之債權一
    節，亦有蔡欽隆於七十九年五月二十九日出具之証明書在卷可參（見原卷第十四
    頁）。查上訴人與蕭璋璘為夫妻關係、與蕭妃美為母女關係，蕭璋璘代理蔡欽隆
    處分上開土地所得款項、及蕭妃美代為領取上開徵收補償金，其等二人並無取得
    該款項之正當權源，上訴人於本件訴訟中亦未抗辯其等二人扣得該款項不予交付
    ，衡其等間為至親關係，客觀上應認蕭璋璘、蕭妃美取得之款項，係用以清償蔡
    欽隆積欠上訴人系爭抵押權所擔保之一百八十萬元之借款及違約金債務。
六、未查上開土地抵押借款一百八十萬元，約定清償期為七十七年四月九日，利息與
    遲延利息均無，逾期違約金則為每百元日息五分，有抵押權設定契約書及土地登
    記謄本在卷可參，而一五九之八、之九、之十地號土地於七十六年十月十七日出
    賣予訴外人洪秀芬、游春足，於扣除稅款外，淨得款四十二萬四千三百五十元；
    一五九之一地號土地於七十八年六月十七日領取徵收補償金淨款一百四十八萬一
    千七百五十一元；一五九、一五九之三、四、六地號土地於七十八年四月十日分
    別移轉登記予上訴人之子蕭隆祺、廖隆瑞，依公契上記載之移轉價格，並扣除稅
    款後，分別為十七萬三千六百九十七元、及十四萬零一百八十六元等情，已為兩
    造所不爭執。又一五九之八、之九、之十地號土地出售所得款四十二萬四千三百
    五十元，係於系爭抵押債權清償期前即取得款項，自無給付違約金之問題，因此
    於計算違約金時，應自抵押債權本金中先予之扣減該清償金額，於扣減後借款餘
    額為一百三十七萬五千六百五十元，再違約金自清償日之翌日即七十七年四月十
    日起算，縱計算至最遲之七十八年六月十七日領取補償金之日止，總計為四百三
    十四天，以每日日息五分計算違約金為二十九萬八千五百十六元（計算方式為：
    1,375,650X434X5/10,000＝298,516，角不計入） ，上開取得款項，於扣除四十
    二萬四千三百五十元後，尚有一百七十九萬五千六百三十四元，用之清償本金一
    百三十七萬五千六百五十元、及違約金二十九萬八千五百十六元後，尚結餘十二
    萬一千四百六十八元，足見；系爭抵押債權一百八十萬元業已全部清償完畢，被
    上訴人主張上訴人應辦理塗銷系爭土地抵押權設定登記，應為可採。
七、綜上所述；被上訴人以系爭土地抵押權所擔保之債權已因清償而消滅，從屬之抵
    押權亦應歸於消滅，而請求塗銷系爭土地即原判決附表一所示土地，於七十六年
    四月十日以臺中市中山地政事務所登記字號普字第○○六六六七號所設定權利價
    值債權新台幣壹佰捌拾萬元之抵押權設定登記，即無不合，應予准許。原審以被
    上訴人請求，核屬有據，予以准許，核與法相符，上訴人猶執詞上訴，為無理由
    ，應予駁回。
八、本案事實已臻明確，兩造其餘攻擊防禦方法，不足以影響本判決結果，爰不一一
    論述，併此敘明。
據上論結：本件上訴為無理由，依民事訴訟法第四百四十九條第一項、第七十八條，
判決如主文。
中      華      民      國    九十二    年      三      月     十八     日
~B1民事第四庭審判長法  官  黃斐君
~B2                法  官  陳蘇宗
~B3                法  官  張浴美
右為正本係照原本作成。
如對本判決上訴，須於收受判決送達後二十日內向本院提出上訴書狀，其未表明上訴
理由者，應於提出上訴後二十日內向本院提出上訴理由書（須按他造人數附具繕本）
，並繳納送達用雙掛號郵票拾份（每份拾肆元）。
上訴時應提出委任律師或具有律師資格之人之委任狀；委任有律師資格者，另應附具
律師及格證書及釋明委任人與受任人有民事訴訟法第四百六十六條之一第一項但書或
第二項（詳附註）所定關係之釋明文書影本。
~B                書記官  謝雅惠
中      華      民      國    九十二    年      三      月     十九     日
附註：
民事訴訟法第四百六十六條之一（第一項、第二項）
對於第二審判決上訴，上訴人應委任律師為訴訟代理人。但上訴人或其法定代理人具
有律師資格者，不在此限。
上訴人之配偶、三親等內之血親、二親等內之姻親，或上訴人為法人、中央或地方機
關時，其所屬專任人員具有律師資格並經法院認為適當者，亦得為第三審訴訟代理人
。
                                                                        Ｈ


司法院資訊處製作；財團法人民間司法改革基金會備份。
